【裁判字號】    99,上更(一),24
【裁判日期】    990311
【裁判案由】    偽造文書
【裁判全文】
臺灣高等法院高雄分院刑事判決      99年度上更(一)字第24號
上  訴  人
即  被  告  甲○○
選任辯護人  林石猛律師
            蔡坤展律師
上列上訴人因偽造文書案件，不服臺灣高雄地方法院95年度訴字
第2597號中華民國96年7 月25日第一審判決（起訴案號：臺灣高
雄地方法院檢察署95年度偵字第14533 號），提起上訴，判決後
，經最高法院發回更審，本院判決如下：
    主  文
原判決撤銷。
甲○○無罪。
    理  由
一、公訴意旨略以：甲○○原為財政部高雄關稅局前鎮分局驗貨
    課驗貨三股驗貨關員，負責進出口貨物查驗業務，為依據法
    令從事公務之人員。緣遠盛達貿易有限公司（下稱遠盛達公
    司）委託高雄市展榮報關有限公司（下稱展榮公司）於民國
    （下同）93年12月17日向高雄市關稅局前鎮分局辦理2 只40
    呎以廢鋁名義申報貨名之貨櫃（報單號碼：BC/93/T970/676
    8 ）出口至香港之出口報關事宜。前開2 只貨櫃經電腦抽中
    為應審應驗（C3）報單，甲○○於同日會同展榮公司開櫃查
    驗該批出口貨物，其明知應依報單批示要點開櫃全數查驗，
    惟其於當日僅打開櫃門查看第1 排以太空包裝填之廢鋁來貨
    ，並未確實查驗及確定貨櫃內裝貨物是否為實際申報廢鋁及
    貨物重量，竟基於登載不實之概括犯意，即逕在報單及裝箱
    單上註記不實之「VERIFIED CORRECT」（查驗無訛）及「CH
    ECK ALL 」（全部查驗）等字樣，並核蓋其職名章，准予前
    開貨櫃通關放行。嗣前開貨櫃於翌日（即18日）轉運至42號
    碼頭等待裝船出口，經高雄關稅局倉棧組倉庫一課倉庫四股
    抽核，派員入櫃查驗發現前開貨物貨櫃櫃門處除第1 排以大
    型太空包包裝之廢鋁外，太空包包裝後方尚夾藏有未經許可
    不得出口之未申報混合廢電線電纜。而上開貨櫃於42號碼頭
    暫儲期間，分別於93年12月22日及23日2 度過磅，其中櫃號
    YMLU0000000 號整櫃毛重3 萬9100公斤（22日）及3 萬9500
    公斤（23日）；櫃號FSCU 0000000號整櫃毛重3 萬8700公斤
    （22日）及3 萬9200公斤（23日）。扣除貨櫃皮重、拖車頭
    及車架皮重後，櫃號YMLU0000000 號貨櫃淨重應為2 萬4190
    公斤至2 萬4590公斤；櫃號FSCU0000000 號貨櫃淨重應為2
    萬3800公斤至2 萬4300公斤。合計2 只貨櫃總淨重應在4 萬
    7990公斤至4 萬8890公斤之間，並由前鎮分局驗貨課排定於
    12月24日將前開2 只貨櫃拖至亞太貨櫃場，由甲○○重新開
    櫃複驗，開櫃後將全數櫃裝貨物卸出分類，再由甲○○依分
    類後各類貨名實際過磅重量填註更正於原出口報單（報單號
    碼：BC/93/T970/6768 ）。惟甲○○於12月24日明知其未實
    際將前開已查獲夾藏未經許可之廢五金過磅，仍承前開登載
    不實之概括犯意，逕以貨主註記於來貨包裝上之重量及展榮
    公司所提供貨名重量，自行調整數字後，填註更正報單不實
    內容為廢電線電纜1 萬9820公斤、廢銅1000公斤、廢鋁發泡
    線1 萬5000公斤，加上更正原申報貨名廢鋁9600公斤，2 只
    貨櫃總淨重為4 萬5420公斤，與實際過磅貨櫃淨重相差近25
    00公斤至3500公斤，均足以生損害於海關對出口貨物管理及
    高雄縣政府環保局對違法輸出有害事業廢棄物退關出倉控管
    之正確性。因認被告所為涉犯刑法第213 條之公務員登載不
    實罪嫌等語。
二、按犯罪事實應依證據認定，無證據不得認定犯罪事實；又不
    能證明被告犯罪者，應諭知無罪之判決，刑事訴訟法第154
    條第2 項、第301 條第1 項分別定有明文。又事實之認定，
    應憑證據，如未能發現相當證據，或證據不足以證明，自不
    能以推測或擬制之方法，為裁判基礎；且認定不利於被告之
    事實須依積極證據，苟積極證據不足為不利於被告事實之認
    定時，即應為有利於被告之認定；另認定犯罪事實所憑之證
    據，雖不以直接證據為限，間接證據亦包括在內，然而無論
    直接證據或間接證據，其為訴訟上之證明，須於通常一般之
    人均不致有所懷疑，而得確信其為真實之程度者，始得據為
    有罪之認定，倘其證明尚未達到此一程度，而有合理之懷疑
    存在，無從使事實審法院得為有罪之確信時，即應由法院為
    諭知被告無罪之判決（最高法院40年臺上字第86號、30年上
    字第816 號、76年臺上字第4986號判例參照）。又刑法第21
    3 條不實登載公文書罪之成立，除客觀上公務員在其職務上
    所掌公文書，有為虛偽不實之登載行為，且足生損害於公眾
    或他人外，其在主觀上須明知為不實。所謂明知係指直接之
    故意而言，若為間接故意或過失，均難繩以該條之罪（最高
    法院46年台上第377 號、 69年台上第595 號判例參照）。
三、本件公訴人認被告甲○○涉有上開偽造文書罪嫌，係以：被
    告之自白，證人吳明穎、劉慶三、馮清山之證述，出口報單
    （報單號碼：BC/93/T970/6768 ）及附件影本、財政部高雄
    稅局關員發現實到貨物與艙單申報不符案件通報單、過磅單
    、現場照片10幀、遠盛達公司出口貨物註銷報關出倉申請書
    、高雄關稅局違法輸出有害事業廢棄物退關出倉通報單、電
    腦紀錄、貨櫃（物）運送單（兼出進站放行准單）、貨櫃動
    態查詢電腦紀錄等為論據。惟訊據被告甲○○堅決否認有何
    公務員登載不實犯行，辯稱：伊從事貨物查驗工作只有50天
    ，都依海關規定的簡易查驗程序在做；且本件複驗並未規定
    須實際過磅，慣例上亦皆不必實際過磅，伊無明知不實事項
    而故意登載之犯意等語。
四、經查：
  (一)被告於調查局之訊問筆錄有關被告供稱：「並依類別過磅」
    等語，經原審當庭勘驗調查局95年3 月13日之錄音帶，其內
    容有關被告於調查中陳述93年12月24日複驗時有將貨物搬出
    分類，但是調查員問被告有無過磅時，沒有明確聽到被告回
    答的錄音（見原審卷第121 頁）。惟調查局筆錄記載「…並
    依類別過磅，總計貨物淨重為4 萬5420公斤，…」，核與錄
    音內容並非一致，依刑事訴訟法第100 條之1 第2 項規定，
    筆錄內所載之被告陳述與錄音或錄影之內容不符者，除有前
    項但書之急迫情形外，其不符之部分，不得作為證據。從而
    該調查筆錄有關被告供稱：「並依類別過磅」等語應不得作
    為證據。
  (二)上訴人即被告甲○○對其於93年12月17日係財政部高雄關稅
    局前鎮分局驗貨課驗貨三股驗貨關員，負責進出口貨物查驗
    業務，為依據法令從事公務之人員，知悉展榮公司報關出口
    之上開貨櫃，經電腦抽中為應審應驗C3報單，並由股長謝富
    常於報單之查驗要點欄批示「至少應開ALL 箱」，查驗上開
    貨櫃；當日並會同展榮公司人員到場陪同開櫃驗貨，僅打開
    櫃門，查看第1 排以太空包裝填之廢鋁，並未查驗太空包裝
    後面之貨物，即在報單及裝箱單（即PACKING LIST) 上註記
    「VERIFIED CORRECT」（查驗無訛）及「CHECK ALL 」（全
    部查驗）等字樣，並核蓋其職名章，准予上開貨櫃通關放行
    ；嗣因該局倉棧組倉庫一課倉庫四股抽核發現上開貨櫃中夾
    藏有未經許可不得出口之未申報混合廢電線電纜，於93年12
    月24日重新開櫃複驗時，未實際分類過磅，逕以貨主註記於
    來貨包裝上之重量及展榮公司所提供之貨名重量，自行調整
    數字後填註更正報單內容為廢電線電纜1 萬9820公斤、廢銅
    1000公斤、廢鋁發泡線1 萬5000公斤，加上更正原申報貨名
    廢鋁9600公斤，2 只貨櫃總淨重為4 萬5420公斤等事實均供
    承不諱。復經證人劉慶山、馮清山、林璁毅於調查局偵訊時
    證述在卷，並有上開出口報單（報單號碼：BC/93/T970/676
    8 ）及附件影本、財政部高雄稅局關員發現實到貨物與艙單
    申報不符案件通報單、過磅單、現場照片10幀、遠盛達公司
    出口貨物註銷報關出倉申請書、高雄關稅局違法輸出有害事
    業廢棄物退關出倉通報單、電腦紀錄、貨櫃（物）運送單（
    兼出進站放行准單）、貨櫃動態查詢電腦紀錄等附卷可稽，
    此部分之事實自堪認定。
  (三)證人即展榮公司負責人馮清山於調查局偵訊時證稱：編號BC
    /93/T970/6768 號出口報單所申報出口之物品，係遠盛達公
    司業務人員劉慶三委託辦理出口報關手續。該申報單之2 只
    貨櫃查驗時，伊有在現場，當天查驗關員有將貨櫃打開，當
    時櫃門一開就看到太空包裝鋁廢料，完全塞滿櫃門，查驗關
    員爬到櫃頂上方查看，並沒有發現異狀。查驗關員也沒有利
    用堆高機等重機械將內裝物品挖出查看。所以該二只貨櫃便
    順利驗放等語（見調查卷第17、18頁）；證人即高雄關稅局
    督察室專員廖壽鴻於原審審理時證稱：伊93年12月24日當天
    與被告參與會驗，看到2 只貨櫃開櫃後，前面是壓縮成塊的
    廢鋁、之後有廢銅、發泡線、廢電線、電纜。因為貨櫃裡面
    是黑暗的，而且貨物裝得很滿，在尚未倒出來前，從前面看
    不到等語（見原審卷第179 頁）。又上開2 只貨櫃開櫃後，
    第一排均塞滿太空包，從外觀無法看出太空包後方物品，即
    使攀爬至太空包上方，因已觸及貨櫃頂部，亦無法看清太空
    包後方物品等情，亦有上開貨櫃開櫃照片2 張附卷足稽（見
    調查卷第47頁）。證人馮清山、廖壽鴻所證述之本件查驗、
    複驗過程，應認與事實相符，自屬可信。準此，被告於93年
    12月17日查驗上開2 只貨櫃時，除第1 排大型太空包包裝之
    廢鋁外，並未發現太空包包裝後方尚夾藏有未經許可不得出
    口之未申報混合廢電線電纜之事實，應堪認定。又證人即高
    雄關稅局前鎮分局驗貨課長謝富常於原審審理時證稱：出口
    報單上面寫CHECK ALL ，是伊批示的，意指2 個貨櫃都要開
    櫃；開櫃之後是否要瞭解貨櫃裡面全部貨物裝載內容，應由
    驗貨員當場依現場情況判斷，貨櫃場內沒有讓驗貨員將貨物
    全部搬出查驗的條件，且出口貨物要趕時間、還有場地問題
    ，無法一樣一樣查驗，如果沒有可疑，儘可能簡易查驗；貨
    櫃裡面是廢鋁，不知有無包裝，故批示是指2 個貨櫃要打開
    。至於看到什麼程度，是驗貨員現場判斷，儘可能去看。驗
    貨原如覺得可疑，亦可全部查驗，但要驗到什麼程度，仍視
    驗貨員之判斷，如果沒有問題通常會記載VERIFIED CORRECT
    等語（見原審卷第174 至178 頁）。再者，進出口貨物之查
    驗，依「進出口貨物查驗準則」第2 條規定，以抽驗為原則
    ；實務上，驗貨員就抽驗件數，若核對貨名、數量、材貿及
    嘜頭等與申報無訛者，應於報單最末一行予以簽章，亦有部
    分驗貨員於報單上加註VERIFIED CORRECT字樣等情，復有財
    政部高雄關稅局96年10月30日高普前字第0961019919號函附
    卷可按（見本院上訴卷第61頁）。足見，驗貨員對於出口貨
    物並非必須全部開櫃、清櫃查驗與出口報單相符後始可在報
    單上登載「CHECK ALL 」、「VERIFIED CORRECT」字樣甚明
    。被告於93年12月17日既已以簡易查驗方式，打開上開2 只
    貨櫃查驗，並爬到櫃頂上方查看，仍未發現夾藏廢電纜等物
    ，依其專業判斷與查驗慣例而在上開出口報單上登載「CHEC
    K ALL 」、「VERIFIED CORRECT」字樣，其是否違反「進出
    口貨物查驗準則」規定已非無疑；縱認被告未利用堆高機等
    重機械或其他方式，將該2 只貨櫃清櫃查驗已違反上開「進
    出口貨物查驗準則」規定，惟此僅係被告是否應負行政責任
    之問題，被告既不知本件2 只貨櫃內夾藏廢電纜等物，尚難
    據此推認被告具有明知不實事項而登載之直接故意甚明。是
    被告所辯無登載不實犯意等語，應堪採信。
  (四)依「進出口貨物查驗注意事項」第30點第6 款規定，查驗：
    應注意下列事項：1 、貨物名稱、牌名、品質、規格、貨號
    、型號等。2 、數量（長度、面積、容量等均用公制單位）
    。3 、淨重（用公制單位）。實務上環保廢棄物重量因無涉
    關稅，驗貨員一般均依據經驗，對貨櫃裝櫃情形以目視衡量
    其重量，唯依來貨性質差異，如廢電線，重量甚至更低。為
    顧及出口人裝船時效及押磅成本，無法逐櫃過磅，如無密、
    通報或明顯錯誤等特殊情況，或其他可疑，一般均依裝箱單
    列載之淨重挑認其報單申報重量等情，業據財政部高雄關稅
    局以96年10月30日高普前字第0961019919號函敘明確（見本
    院上訴卷第61、62頁）。證人即驗貨課股長陳茂生於原審審
    理時亦證稱：貨物之重量，要由驗貨員憑現場經驗，依貨物
    現狀及裝載情形為衡量之依據，複驗時亦可參考貨主提供之
    資料；如包裝上所載重量可靠，可不用再過磅等語（見原審
    卷第181 頁）。又實務上複驗時，驗貨員如有確信，即可依
    照貨主的資料來填寫數量、重量，而不需要分項過磅一節，
    亦據證人謝富常於原審審理時證述屬實（見原審卷第178 頁
    ）。上開貨櫃93年12月18日轉運至42號碼頭等待裝船出口，
    經高雄關稅局倉棧組倉庫一課倉庫四股查驗而發現夾藏未申
    報混合廢電線電纜。而上開貨櫃於42號碼頭暫儲期間，分別
    於93年12月22日及23日2 度過磅，其中櫃號YMLU0000000 號
    整櫃毛重3 萬9100公斤（22日）及3 萬9500公斤（23日）；
    櫃號FSCU 0000000號整櫃毛重3 萬8700公斤（22日）及3 萬
    9200公斤（23日）。扣除貨櫃皮重、拖車頭及車架皮重後，
    櫃號YMLU0000000 號貨櫃淨重應為2 萬4190公斤至2 萬4590
    公斤；櫃號FSCU0000000 號貨櫃淨重應為2 萬3800公斤至2
    萬4300公斤。該93年12月22日連海船舶承攬股份有限公司（
    下稱連海公司）42號碼頭過磅單所示之櫃號FSCU-0000000係
    由連海公司管制員林聰毅負責過磅及製作磅單，櫃號YULU-0
    000000係由蔡光輝負責過磅及製作磅單；93年12月23日之過
    磅單係林聰毅同事過磅，蓋用其職名章等情，業據證人林聰
    毅於調查局詢問時證述明確（見調查卷第26頁）。足見，被
    告並未參與42號碼頭之實際過磅，尚難推認被告於93年12月
    24日於亞太貨櫃場開櫃複驗時已明知上開2 只貨櫃之實際重
    量。而驗貨員於複驗時，既無就櫃內貨物須分項過磅之規定
    ，且可參考貨主提供之資料填寫數量、重量，則其於93年12
    月24日複驗上開貨櫃時，未將上開已查獲夾藏之廢五金過磅
    ，而依據貨主註記於來貨包裝上之重量及展榮公司所提供貨
    名重量，而於上開出口報單填載廢電線電纜1 萬9820公斤、
    廢銅1000公斤、廢鋁發泡線1 萬5000公斤，加上更正原申報
    貨名廢鋁9600公斤，2 只貨櫃總淨重為4 萬5420公斤；在無
    證據足資證明被告明知貨主或報關行提供之貨名重量虛偽不
    實下，揆諸上開說明，被告應尚無違反相關複驗規定。況被
    告既非明知上開貨櫃重量，其於出口報單上所登載之重量與
    事實不符，惟此項行政疏失，尚難推認被告具有於公文書上
    登載不實事項之直接故意。
  (五)綜上所述，被告上開所辯，應屬可採。從而，公訴人所持之
    上開論據，均無法採為認定被告犯罪之證據；此外，本院復
    查無其他積極證據足資證明被告有何偽造文書犯行，被告犯
    罪自屬不能證明。
五、原審未詳為推求，遽為論罪科刑之判決，即有未洽。被告執
    此聲明上訴，指摘原判決不當，為有理由，應由本院將原判
    決撤銷改判，並為被告無罪之判決。
據上論結，應依刑事訴訟法第369條第1項前段、第364條、第301
條第1項，判決如主文。
本案經檢察官張其主到庭執行職務。
中    華    民    國    99    年    3     月    11    日
                  刑事第十庭    審判長法  官  陳中和
                                      法  官  李政庭
                                      法  官  林水城
以上正本證明與原本無異。
如不服本判決應於收受本判決後10日內向本院提出上訴書狀，其
未敘述上訴理由者，並得於提起上訴後10日內向本院補提理由書
狀（均須按他造當事人之人數附繕本）「切勿逕送上級法院」。
中    華    民    國    99    年    3     月    11    日
                                      書記官  蔡佳君

司法院資訊處製作；財團法人民間司法改革基金會備份。
